【裁判字號】    91,上,996
【裁判日期】    921223
【裁判案由】    清償債務
【裁判全文】
臺灣高等法院民事判決                              九十一年度上字第九九六號
    上  訴  人    華南商業銀行股份有限公司
    法定代理人    許德南
    訴訟代理人    宋發章
                  吳進福
                  張炳中
    被  上訴人    林憲文
    訴訟代理人    王怡惠律師
    複  代理人    劉俊霙律師
    被  上訴人    甲○○
右當事人間請求清償債務事件，上訴人對於中華民國九十一年九月二十三日臺灣桃園
地方法院九十年度訴字第三七八號第一審判決提起上訴，經本院於九十二年十二月九
日言詞辯論終結，本院判決如左：
    主    文
上訴駁回。
第二審訴訟費用由上訴人負擔。
    事    實
甲、上訴人方面：
一、聲明：
  (一)原判決廢棄。
  (二)被上訴人應連帶給付上訴人新台幣（下同）三百三十萬元及如附表所示之利息及
    違約金。
二、陳述：除與原判決記載相同者，予以引用外，補稱：
  (一)被上訴人林憲文為向上訴人辦理借款，於民國（下同）八十三年八月十四日簽立
    授信約定書及印鑑卡予上訴人公館分行，並約定一切往來均以印鑑卡留存之約定
    印鑑為憑。同年十月二十二日簽訂「土地、建築改良物抵押權設定契約書」，設
    定最高限額四百零二萬元。八十六年二月十五日將借款往來分行移轉至平鎮分行
    ，並於同年三月十七日在平鎮分行開設帳號000000000000號活期儲
    蓄存款帳戶，旋同年月十九日再次與平鎮分行約定以留存公館分行之印鑑繼續往
    來。是核上開印鑑之印文，均為同一，顯見此一印鑑為被上訴人林憲文與上訴人
    往來之專用印鑑。
  (二)又觀之前揭存款帳戶之存取變動次數頻繁，為一經常使用帳戶，對於存取變動之
    情形必有了解，則帳戶內有大額存款（上訴人撥付之貸款）存入，應知悉該為系
    爭借款，否則，豈不生疑竇？故被上訴人林憲文諉稱未向上訴人借款，顯為卸責
    之詞，不足採信。
  (三)再者，依社會常態，家庭理財多由妻負責，是縱被上訴人林憲文未親自辦理借款
    ，惟觀之其妻甲○○長期持專用印鑑辦理，茍非經被上訴人林憲文授權，又豈會
    無反對之意思表示，從而，縱不足證明被上訴人林憲文有授予代理權，依據民法
    第一百六十九條規定，亦應負表見代理之授權人之責。
三、證據：援用第一審立證方法。並補提出印鑑卡及八十六年三月十九日、八十六年
    六月十九日、八十六年八月二十五日、八十六年十二月二十六日借據各一件為證
    。
乙、被上訴人林憲文方面：
一、聲明：駁回上訴，並陳明如受不利之判決，願供擔保免為假執行。
二、陳述：除與原判決記載相同者，予以引用外，補稱：
  (一)上訴人主張八十三年八月十四日簽訂之授信約定書及印鑑卡上，均無「一切往來
    均以印鑑卡留存之約定印鑑為憑」之約定或記載，且八十三年十月間簽訂之不動
    產抵押權設定契約書，與本案無關。又就八十六年三月十九日與八十三年八月十
    四日之印鑑卡，以肉眼比對已明顯不同，且上訴人主張被上訴人帳號00000
    0000000號存款帳戶存取頻繁乙節，因該貸款係甲○○存入帳戶自動扣繳
    ，雖有少數現金存入情形，並非被上訴人林憲文所存，而該帳戶存取並不頻繁，
    多為按月扣繳利息。從而，上訴人上開主張顯與事實不符，且為錯誤之陳述及推
    論。
  (二)另被上訴人甲○○於原審已供述其未經被上訴人林憲文同意就拿印鑑章去借錢，
    且系爭借款三十萬元部分，並經上訴人職員呂朝發證述僅甲○○來經辦。再系爭
    借款三百萬元契約與系爭借款三十萬元契約之「借貸人」欄簽名筆跡相同。此外
    ，依法務部調查局鑑定通知書之鑑定意見，結果認八十七年六月二十五日借據（
    系爭三百萬元）、八十九年四月十日借據（系爭三十萬元）上簽名與被上訴人林
    憲文簽名之筆劃特徵不同，可見系爭二筆借款並非被上訴人林憲文所簽訂，均為
    甲○○自為且未經授權。
  (三)再者，民法第一千零三條規定夫妻於日常家務互為代理人，惟此「日常家務」應
    指與生活細節有關的事務而不及待配偶之授權者，始互為代理人。是本件系爭二
    筆借款，係對外舉債，且金額甚鉅，殊不可能為日常家庭事務，更無不及待授權
    之情形，自難認甲○○之借貸行為效力及於被上訴人林憲文。至於上訴人主張被
    上訴人應負民法第一百六十九條表見代理人責任乙節，查被上訴人林憲文既未授
    權甲○○代為借款，已如前述，而上訴人亦無法舉證被上訴人林憲文有授權之事
    實，且被上訴人林憲文直到接到銀行滯繳貸款利息通知，才知此事，並非不為反
    對表示，而係無從反對，準此，上訴人主張，顯然無稽。
三、證據：除援用原審立證方法外，聲請將借據及印鑑卡送法務部調查局、憲兵學校
    鑑定。
丙、被上訴人甲○○方面：未於準備程序及言詞辯論期日到場，亦未為任何陳述。
    理    由
一、被上訴人甲○○經合法通知無正當理由，未於言詞辯論期日到場，核無民事訴訟
    法第三百八十六條第一項各款情事之一，爰依上訴人聲請，准由其一造辯論而為
    判決。
二、上訴人於原審起訴主張：被上訴人林憲文以被上訴人甲○○為連帶保證人，於八
    十七年六月二十五日及八十九年四月十二日向伊分別借款三百萬元及三十萬元各
    一筆，約定應按期於每月二十五日及十二日清償本息，豈料被上訴人林憲文就系
    爭二筆借款分別繳納至八十九年五月二十五日及四月十二日，即未再繳納清償，
    則依兩造所簽訂之消費者貸款契約第九條約定，其借款均視為全部到期，合計積
    欠如附表所示之本金、利息及違約金未清償，爰依消費借貸及連帶保證之法律關
    係，請求被上訴人林憲文、甲○○連帶如數給付及加付附表所示利息及違約金。
三、被上訴人林憲文則以：伊並未向上訴人借貸系爭二筆借款，係妻甲○○未經伊同
    意而拿印鑑去借錢。被上訴人甲○○亦以：伊與林憲文是夫妻，林憲文之印鑑放
    在伊處，伊雖未經同意，但因認為是夫妻，所以就以林憲文名義拿去辦理借貸等
    語，資為抗辯。
四、上訴人主張前揭事實無非以其提出借據二紙為論據，惟被上訴人林憲文否認前揭
    二紙借據之簽名，另被上訴人甲○○於原審亦陳稱：伊未經林憲文同意，持林憲
    文印鑑去借錢等語（見原審卷第三十一頁），而第一筆即八十七年六月二十五日
    三百萬元借款時上訴人初陳述：林憲文當時未到場（見本院卷第二十二頁），繼
    而改稱：林憲文有無到場，因經辦人已不在了，無法確定等語（見本院卷第四十
    一頁），已無從查考，且無從為有利於上訴人之認定，至八十九年四月十日所借
    三十萬元，上訴人職員呂朝發於原審證稱：林太太（即甲○○）來辦時，伊曾要
    求被告林憲文前往簽名，但甲○○稱林憲文已出國，因為甲○○與林憲文是夫妻
    ，所以核對印鑑相符後即同意貸款等語（見原審卷第四十三頁），足見三十萬元
    借據並非林憲文所簽名。經本院將林憲文於八十六年三月十七日所立印鑑下及上
    訴人所提出借據原本六件，送請法務部調查局比對「簽名」，鑑定結果，僅八十
    六年三月十七日印鑑卡簽名與八十六年三月十九日借據簽名相符，其餘五件（包
    括系爭八十七年六月二十五日及八十九年四月十日）借據之簽名均不相符（見本
    院卷第六十四頁至第六十六頁），是系爭二筆借款之借據均非被上訴人林憲文親
    自簽名，要無疑義。又經本院將上訴人所提前開印鑑卡及借據原本六件，送請憲
    兵學校比對林憲文之「印文」部分，經鑑定結果：八十九年四月十日借據之印文
    與印鑑卡之印文不能合，其餘五件（包括八十七年六月二十五日之借據）則屬
    合（見本院卷第七十六頁至第七十八頁）。前揭八十九年四月十日所借三十萬
    元借據上林憲文之印文既與印鑑卡印文不符。非惟足見林憲文未同意此筆借款，
    亦可佐證，證人呂朝發所陳證：經核其印章與印鑑相符乃同意貸款等語，非可取
    信。
五、按由自己之行為表示以代理權授與他人，或知他人表示為其代理人而不為反對之
    表示者，對第三人應負授權人責任，但第三人明知或可得而知者，不在此限，民
    法第一六九條定有明文。辦理銀行借貸固須印鑑章，但僅交付印鑑章，並不足憑
    以認為已有授與代理權之行為（參照最高法院七十年上字第六五七號判例）。查
    本件高額之銀行貸款初難謂係夫妻日常家務之代理權之範圍，且據證人呂朝發復
    證稱：甲○○當時（指八十九年四月十日貸款明）曾告知林憲文出國等情，甲○
    ○既未曾提出林憲文之授權書，僅以連帶保證人於借據上簽名，復未曾於借據上
    載明借款代理人之意旨，殊難謂上訴人係誤信甲○○已得林憲文之授權而予貸款
    ，得令林憲文負授權人之責任。又八十七年六月二十五日之三百萬元貸款，借據
    印文雖與林憲文之印鑑卡相符，惟林憲文並未於該借據親自簽名，而兩造之授信
    約定書及印鑑卡並未有類如：持有印鑑者不待另持授權書即可認為係借貸契約之
    代理人之特約（見原審卷第三十四、第三十五頁），自難僅憑甲○○持有林憲文
    之印鑑章，即認為甲○○已得授權為借款之代理人（參照前揭最高法院七十年台
    上字第六五七號判例），況前揭三百萬元之借據，甲○○係以連帶保證人自居，
    並無代理人等文義之記載，亦無被上訴人林憲文授權書可佐據。又該筆三百萬元
    貸款核撥後，甲○○自次月起至翌年十月止，每月均存入一、二萬餘元供扣繳利
    息（本金寬限三年）有往來明細表可考（見原審卷第七十一頁），則林憲文辯稱
    ：伊不知每月扣利息二萬多元等語，並非無稽，又依前揭法務部調查局及憲兵學
    校鑑定結果，八十六年三月十九日借據之簽名及印文，均與八十六年三月十七日
    印鑑卡者同，是此一筆三十萬元借款乃被上訴人林憲文親自辦理固無疑問，斯時
    同時設立之存款帳戶亦為真實無疑，然此筆借款依借據所載係自第三年起（本金
    寬限三年），每月攤還本息至一０一年三月十九日止，其清償期迄未屆至本不須
    立即償還。至其後八十六年六月十九日、八十六年八月二十五日、八十六年十二
    月二十六日、八十七年六月二十五日、八十九年四月十日等各筆借據均非林憲文
    親自簽名，核與甲○○所述：伊未經林憲文同意，持林憲文印章去辦理借錢等語
    相符（見原審卷第三十七頁），則被上訴人林憲文原審所辯：我的存摺都是放在
    甲○○那邊等語（見原審卷第五十五頁）應屬可採，否則甲○○何能領用所貸之
    款項？其理至明。參酌該存款往來明細表所載，自八十六年八月間起即由甲○○
    個人陸續存入款項以供扣繳本息等情（見原審卷第六十九頁至第七十二頁），均
    無法憑以證明被上訴人林憲文對於甲○○持用其印章辦理借款之事實已然知情，
    是上訴人主張前揭六筆借貸係借新返舊等語縱令非虛，亦無法證明被上訴人林憲
    文對於八十六年三月十九日三十萬元借款以外之其他五筆借貸，均有所知悉，而
    不為反對之表示，自難令林憲文負授權人之責任。
六、綜上所述，上訴人主張林憲文曾借貸系爭二筆貸款及依表見代理規定應負授權人
    之責任，均非可採。次按保證債務之發生，除法律別有規定外，須以主債務之有
    效存在為前提。本件上訴人主張被上訴人甲○○是系爭二件借貸債務之連帶保證
    人乙節，雖未經其爭執，但系爭二件借貸契約對於被上訴人林憲文不生效力，已
    如前述，則上開保證所擔保之主債務並不存在，又本件主債務並非因行為能力之
    欠缺而無效，是亦無適用民法第七百四十三條規定而得認保證債務仍有效存在之
    餘地，是上訴人依連帶保證關係請求甲○○負連帶清償責任亦有未合。從而上訴
    人依借貸關係及連帶保證關係請求被上訴人連連給付三百三十萬元及其利息違約
    金，均有未合，原審為上訴人敗訴判決即無不合，上訴論旨仍執前詞指摘原判決
    不當，求予廢棄，非有理由。
七、本件事證已臻明確，兩造其餘攻擊防禦方法及未經援用之證據，經審酌後認與本
    判決結果不生影響，爰不一一論述。
八、據上論結，本件上訴無理由，依第四百六十三條、第三百八十五條第一項、民事
    訴訟法第四百四十九條第一項、第七十八條，判決如主文。
中      華      民      國    九十二    年     十二     月    二十三    日
                              民事第十七庭
                                  審判長法  官  鄭  雅  萍
                                        法  官  游  婷  麟
                                        法  官  吳  謀  焰
右正本係照原本作成。
如不服本判決，應於收受送達後二十日內向本院提出上訴書狀，其未表明上訴理由者
，應於提出上訴後二十日內向本院補提理由書狀（均須按他造當事人之人數附繕本）
上訴時應提出委任律師或具有律師資格之人之委任狀；委任有律師資格者，另應附具
律師資格證書及釋明委任人與受任人有民事訴訟法第四百六十六條之一第一項但書或
第二項（詳附註）所定關係之釋明文書影本。
中      華      民      國    九十二    年     十二     月    二十四    日
                                        書記官  黃  瑞  芬
附註：
民事訴訟法第四百六十六條之一（第一項、第二項）：
對於第二審判決上訴，上訴人應委任律師為訴訟代理人。但上訴人或其他法定代理人
具有律師資格者，不在此限。
上訴人之配偶、三親等內之血親、二親等內之姻親，或上訴人為法人、中央或地方機
關時，其所屬專任人員具有律師資格並經法院認為適當者，亦得為第三審訴訟代理人
。
附表：債務人林憲文結欠本金、利息、違約金  明細表
                                                            單位：新台幣元
┌─┬────┬───┬────┬────┬──────┬─────┬─────┐
│編│ 本  金 │利  率│借 款 日│到 期 日│利息計算期間│違  約  金│違  約  金│
│號│        │(利息)│        │        │            │逾期六個月│超逾六個月│
│  │        │      │        │        │            │以內按前開│部份按前開│
│  │        │      │        │        │            │利率之１０％│利率之％│
│  │        │      │        │        │            │計付      │計付      │
├─┼────┼───┼────┼────┼──────┼─────┼─────┤
│１│ 0000000│8.85% │87.6.25 │102.6.25│89.5.26- 清 │89.6.26-  │89.12.26- │
│  │        │      │        │        │償日        │89.12.25  │清償日    │
├─┼────┼───┼────┼────┼──────┼─────┼─────┤
│２│  300000│7.1%  │89.4.12 │104.4.12│89.6.13- 清 │89.7.13-  │91.1.13-  │
│  │        │      │        │        │償日        │91.1.12   │清償日    │
├─┼────┼───┼────┼────┼──────┼─────┼─────┤
│合│        │      │        │        │            │          │          │
│計│ 0000000│      │        │        │            │          │          │
└─┴────┴───┴────┴────┴──────┴─────┴─────┘


司法院資訊處製作；財團法人民間司法改革基金會備份。
